ACORDAO-COMPLETO-2559776

ACÓRDÃO 2285/2023 ATA 7/2023 - SEGUNDA CÂMARA

VISTOS, relatados e discutidos estes autos que tratam de três atos de alteração de aposentadoria de ex-servidora do Tribunal Regional do Trabalho da 23ª Região/MT,
ACORDAM os Ministros do Tribunal de Contas da União, reunidos em Sessão da Segunda Câmara, diante das razões expostas pelo Relator e com fundamento na Constituição Federal, art. 71, III e IX e na Lei 8.443/1992, arts. 1º, V, e 39, II, em:
9.1. considerar ilegais, negando-lhes registro, os atos de alteração de aposentadoria - 9955/2019, 10921/2019 e 11053/2019, de Ana Celeste Lima de Castro;
9.2. dispensar a devolução dos valores indevidamente recebidos de boa-fé pela interessada, nos termos do Enunciado 106 da Súmula de Jurisprudência deste Tribunal;
9.3. determinar ao Tribunal Regional do Trabalho da 23ª Região/MT que, para os três atos sob análise, adote as seguintes providências, sob pena de responsabilidade solidária da autoridade administrativa omissa:
9.3.1. promova a exclusão, no prazo 15 (quinze) dias, contados a partir da ciência desta deliberação, sujeitando-se a autoridade administrativa omissa à responsabilidade solidária, das rubricas apontadas em face de manifesta ilegalidade; 
9.3.2. emita novos atos escoimados da irregularidade apontada, submetendo-os a este Tribunal no prazo de trinta dias, pelo sistema e-Pessoal;
9.3.3. comunique à interessada a deliberação deste Tribunal e a alerte de que o efeito suspensivo proveniente da eventual interposição de recursos, junto ao TCU, não a eximirá da devolução dos valores indevidamente recebidos após a notificação;
9.3.4. no prazo de 30 (trinta) dias, contados da ciência da decisão, envie a este Tribunal documentos comprobatórios de que a interessada está ciente do julgamento deste Tribunal;
9.4. dar ciência desta deliberação ao Tribunal Regional do Trabalho da 23ª Região/MT.

Análise de ato de concessão de aposentadoria.

Segunda Câmara

3. Interessada: Ana Celeste Lima de Castro (XXX.795.261-XX).

13.1. Ministros presentes: Vital do Rêgo (Presidente), Augusto Nardes (Relator), Aroldo Cedraz e Antonio Anastasia.
13.2. Ministro-Substituto presente: Marcos Bemquerer Costa.

AUGUSTO NARDES

Adoto como parte integrante deste relatório, com os pertinentes ajustes de forma, a instrução transcrita a seguir, que foi elaborada e aprovada (peças 7 e 8) no âmbito da então Secretaria de Fiscalização de Integridade de Atos e Pagamentos de Pessoal e de Benefícios Sociais (Sefip) , e cujo encaminhamento teve a anuência do Ministério Público junto ao TCU (peça 9) : 
"INTRODUÇÃO
1. Trata-se de atos de aposentadoria, submetidos, para fins de registro, à apreciação do Tribunal de Contas da União (TCU) , de acordo com o art. 71, inciso III, da Constituição Federal.  Os atos foram cadastrados e disponibilizados ao TCU por intermédio do Sistema e-Pessoal, na forma do art. 2º e 4º da Instrução Normativa TCU 78/2018.
2. Os atos desse processo pertencem às seguintes unidades:
2.1. Unidade emissora: Tribunal Regional do Trabalho da 23ª Região/MT.
2.2. Unidade cadastradora:  Tribunal Regional do Trabalho da 23ª Região/MT.
2.3. Subunidade cadastradora: Secretaria de Gerenciamento Humano.
EXAME TÉCNICO
Procedimentos aplicados
3. Os procedimentos para exame, apreciação e registro de atos de pessoal encontram-se estabelecidos na Instrução Normativa TCU 78/2018 e na Resolução TCU 206/2007. Essas normas dispõem que os atos de pessoal disponibilizados por meio do e-Pessoal devem ser submetidos previamente a críticas automatizadas, com base em parâmetros predefinidos.
4. As críticas das informações cadastradas na etapa de coleta do ato foram elaboradas e validadas levando-se em conta as peculiaridades de cada ato. Os itens verificados nessa etapa são inerentes a dados cadastrais, fundamentos legais, mapa de tempo, ficha financeira, assim como eventuais ocorrências de acumulação. Trata-se de verificações abrangentes, minuciosas e precisas e sem a necessidade de ação humana e, portanto, menos suscetível a falhas. As críticas aplicadas estão discriminadas no sistema, no Menu e-Pessoal, opção 'Crítica', que podem ser acessadas mediante concessão de perfil específico a servidores do TCU responsáveis pela análise.
5. Além das críticas automatizadas, há verificação humana adicional no caso de haver alertas do sistema ou informações não formatadas, como esclarecimentos do gestor ou do controle interno.  
6. As críticas também consideram os registros do Sistema Integrado de Administração de Recursos Humanos (Siape) . O Siape disponibiliza informações atualizadas sobre as parcelas que integram os proventos, diferentemente, portanto, do e-Pessoal, que informa as parcelas no momento do registro do ato. 
7. Essa confrontação com o Siape fornece uma visão atual e verdadeira da situação, o que permite descaracterizar irregularidades e inconsistências que, embora constantes do e-Pessoal, já foram corrigidas.
8. As verificações detectadas nos atos encontram-se discriminadas na aba de pendências de cada ato no sistema e-Pessoal, bem como nos espelhos dos atos contemplados por esta instrução.
Exame das Constatações
9. Ato: 9955/2019 - Alteração - Interessado (a) : ANA CELESTE LIMA DE CASTRO - CPF: XXX.795.261-XX
9.1. Parecer do Controle Interno: considerar o ato Legal.
9.2. Constatações e análises: 
9.2.1. No tempo calculado para fins de anuênio foram computados períodos não contínuos. Serviço público civil (Adm. Direta e Indireta) em cargo diferente ao da aposentadoria de 01/12/1960 a 30/11/1965 e Tempo no cargo em que se deu a aposentadoria de 15/02/1993 a 14/02/1996.
a. Justificativa do Gestor de Pessoal: Não há. Verificação efetuada no âmbito do TCU.
b. Análise do Controle Interno:  Não há. Verificação efetuada no âmbito do TCU.
c. Análise da Equipe Técnica: Legal
No tempo calculado para fins de anuênios foram computados períodos não contínuos. A jurisprudência deste Tribunal, a exemplo do Acórdão 4322/2015-TCU-Primeira Câmara de relatoria do Ministro Bruno Dantas, são no sentido de que os requisitos para a percepção de adicional de tempo de serviço, são: a) o cumprimento do tempo de serviço público pleiteado durante a vigência da legislação que gerou essa vantagem; e b) o não rompimento do vínculo jurídico do servidor com a Administração.
A servidora retornou ao serviço público somente após a edição da Lei 8.112/1990, em 15/2/1993. Desta forma, não pode ser computado o período não contínuo. Assim, a servidora faz jus a anuênios no percentual de 6% (15/2/1993 a 8/3/1999) .
Em que pese o tempo de serviço exercido no INSS aparecer como registrado para fins de anuênios, observa-se na ficha financeira do ato e no contracheque de julho/2022, que os anuênios está sendo pagos no percentual correto de 6%. Desta forma, os anuênios estão regulares.
9.2.2. Houve o registro de pelo menos uma rubrica com 'Denominação para análise pelo TCU = Vantagem de caráter pessoal (149 - VPNI ASS. SECRET. FC05 INATIVO (Vantagem de caráter pessoal - Incorporação de quintos/décimos de função) - R$ 1.373,77) .
a. Justificativa do Gestor de Pessoal: Não há. Verificação efetuada no âmbito do TCU.
b. Análise do Controle Interno:  Não há. Verificação efetuada no âmbito do TCU.
c. Análise da Equipe Técnica: Ilegal
É ilegal a incorporação de quintos/décimos com base na remuneração da função comissionada diferente da efetivamente exercida é época.
No âmbito do Acórdão 4783/2014-TCU-Segunda Câmara (Ministro-Relator Benjamin Zymler) , este Tribunal deixou assente que a incorporação de quintos/décimos deve se dar com base na remuneração da função comissionada exercida, consoante termos do art. 3 da Lei 8.911/1994.
O Gestor de Pessoal discriminou no ato que - O reenquadramento de FC04 para FC05 foi decorrente da Resolução Administrativa nº 163/1995, que deu nova redação ao Art. 4º da Resolução Administrativa nº 053/1994. Registra-se que a revisão de quintos incorporados, em consequência do referido reenquadramento, foi discutida no bojo do PROAD 1161/2017, no qual citou-se o entendimento do TCU, transcrito da Decisão TCU n. 624/97 - Plenário - BTCU 58/97, -as funções comissionadas existentes neste Tribunal que sofram transformações, reclassificações ou restruturações, sem que sejam, contudo, alteradas as suas atribuições, bem assim tenham preservada sua competência original, ensejam a conversão dos 'quintos' ou 'décimos' incorporados por parcelas equivalentes às da função transformada, devendo, no caso, serem apostilados nos assentamentos individuais de cada servidor beneficiado-, e reiterado na Decisão TCU 295/98 - Plenário -BTCU 34/98.'
Nesse caso, o Gestor de Pessoal efetivou a incorporação de 4/10 da FC-5 em vez da FC-4 que foi aquela efetivamente exerceu à época, o que não está de acordo com o caput do art. 3º da Lei 8.911/1994.
Esclarecemos que a posterior alteração/transformação da função exercida pelo servidor (a) não tem o condão de modificar o valor da função já incorporada, tendo em vista a natureza jurídica da vantagem, que tem por objetivo conferir estabilidade financeira aos ocupantes de cargos em comissão e funções comissionadas, e a inexistência de amparo legal nesse sentido.
Vale esclarecer que a decisões deste Tribunal citadas pelo Gestor de Pessoal não refletem o entendimento atual desta Corte de Contas, conforme detalhado no anexo desta instrução.
9.2.3. Houve o registro de pelo menos uma rubrica com 'Denominação para análise pelo TCU = Vantagem de caráter pessoal (81 - FC OPCAO CARGO EFETIVO INATIVO (Vantagem de caráter pessoal - Incorporação de opção de função) - R$ 1.021,42) .
a. Justificativa do Gestor de Pessoal: Não há. Verificação efetuada no âmbito do TCU.
b. Análise do Controle Interno:  Não há. Verificação efetuada no âmbito do TCU.
c. Análise da Equipe Técnica: Ilegal
No âmbito do Acórdão 2988/2018-TCU-Plenário (Ministra-Relatora Ana Arraes) este Tribunal deixou assente de que os servidores que tenham satisfeito os pressupostos temporais no art. 193 da Lei 8.112/1990 e os requisitos para aposentadoria até 18/1/1995, podem acrescer aos proventos de inatividade, deferidos com base na remuneração do cargo efetivo, o valor da função de confiança ou a vantagem dos quintos/décimos/VPNI, de forma não cumulativa, em razão da vedação contida no § 2º do próprio art. 193 da Lei 8.112/1990.
No caso concreto, além de estar cumulativa com a vantagem de quintos, não houve o implemento dos requisitos do art. 193 da Lei 8.112/1990 até 18/1/1995 (cinco anos consecutivos ou dez anos interpolados no exercício de função) , razão pela qual é indevida a vantagem de opção.
9.3. O quadro resumo de ocorrências e, quando for o caso, o detalhamento da norma legal e da jurisprudência para as inconsistências acima elencadas encontra-se no anexo II dessa instrução. 
9.4. Encaminhamento do ato: 
9.4.1. Considerar ILEGAL e recusar registro do ato de Aposentadoria 9955/2019 - Alteração de ANA CELESTE LIMA DE CASTRO do quadro de pessoal do órgão/entidade Tribunal Regional do Trabalho da 23ª Região/MT, com base nos arts. 71, inciso III, da Constituição Federal, 1º, inciso V, e 39, inciso II, da Lei 8.443/1992 e 260, § 1º, do Regimento Interno. 
9.4.2. Com fulcro no art. 262, caput, do Regimento Interno deste Tribunal, determinar ao órgão/entidade Tribunal Regional do Trabalho da 23ª Região/MT que: 
a. emita novo ato, livre da irregularidade ora apontada, em substituição ao ato de Aposentadoria de ANA CELESTE LIMA DE CASTRO, submetendo-o à nova apreciação por este Tribunal, na forma do artigo 260, caput, também do Regimento.
b. dispense a devolução dos valores indevidamente recebidos de boa-fé até a data da ciência do órgão/entidade Tribunal Regional do Trabalho da 23ª Região/MT, do acórdão que vier a ser proferido, com base no Enunciado 106 da Súmula da Jurisprudência do TCU.
c. no prazo de trinta dias, contados da ciência da decisão, envie a este Tribunal documentos comprobatórios de que o (a) interessado (a) cujo ato foi impugnado está ciente do julgamento deste Tribunal.
d. dê ciência, no prazo de quinze dias, contados da notificação, do inteiro teor desta deliberação (a) o interessado (a) , alertando-o (a) de que o efeito suspensivo proveniente da interposição de eventuais recursos junto ao TCU não o (a) exime da devolução dos valores percebidos indevidamente, caso o recurso não seja provido.
e. promova a exclusão, no prazo 15 (quinze) dias, contados a partir da ciência desta deliberação, sujeitando-se a autoridade administrativa omissa à responsabilidade solidária, da rubrica apontada em face de manifesta ilegalidade, uma vez que o seu pagamento não encontra respaldo na jurisprudência deste Tribunal.
10. Ato: 10921/2019 - Alteração - Interessado (a) : ANA CELESTE LIMA DE CASTRO - CPF: XXX.795.261-XX
10.1. Parecer do Controle Interno: considerar o ato Legal.
10.2. Constatações e análises: 
10.2.1. Houve o registro de pelo menos uma rubrica com 'Denominação para análise pelo TCU = Vantagem de caráter pessoal (81 - FC OPCAO CARGO EFETIVO INATIVO (Vantagem de caráter pessoal - Incorporação de opção de função) - R$ 742,32) .
a. Justificativa do Gestor de Pessoal: Não há. Verificação efetuada no âmbito do TCU.
b. Análise do Controle Interno:  Não há. Verificação efetuada no âmbito do TCU.
c. Análise da Equipe Técnica: Ilegal
No âmbito do Acórdão 2988/2018-TCU-Plenário (Ministra-Relatora Ana Arraes) este Tribunal deixou assente de que os servidores que tenham satisfeito os pressupostos temporais no art. 193 da Lei 8.112/1990 e os requisitos para aposentadoria até 18/1/1995, podem acrescer aos proventos de inatividade, deferidos com base na remuneração do cargo efetivo, o valor da função de confiança ou a vantagem dos quintos/décimos/VPNI, de forma não cumulativa, em razão da vedação contida no § 2º do próprio art. 193 da Lei 8.112/1990.
No caso concreto, além de estar cumulativa com a vantagem de quintos, não houve o implemento dos requisitos do art. 193 da Lei 8.112/1990 até 18/1/1995 (cinco anos consecutivos ou dez anos interpolados no exercício de função) , razão pela qual é indevida a vantagem de opção.
10.2.2. No tempo calculado para fins de anuênio foram computados períodos não contínuos. Serviço público civil (Adm. Direta e Indireta) em cargo diferente ao da aposentadoria de 01/12/1960 a 30/11/1965 e Tempo no cargo em que se deu a aposentadoria de 15/02/1993 a 14/02/1996.
a. Justificativa do Gestor de Pessoal: Não há. Verificação efetuada no âmbito do TCU.
b. Análise do Controle Interno:  Não há. Verificação efetuada no âmbito do TCU.
c. Análise da Equipe Técnica: Legal
No ato consta que o tempo de serviço exercido no Instituto Nacional de Previdência Social no período de 1/12/1960 a 30/11/1965 foi computado para fins de anuênios. A jurisprudência deste Tribunal, a exemplo do Acórdão 4322/2015-TCU-Primeira Câmara de relatoria do Ministro Bruno Dantas, são no sentido de que os requisitos para a percepção de adicional de tempo de serviço, são: a) o cumprimento do tempo de serviço público pleiteado durante a vigência da legislação que gerou essa vantagem; e b) o não rompimento do vínculo jurídico do servidor com a Administração.
Em que pese a informação de que o tempo do INSS foi computado para fins de anuênios, na ficha financeira do ato e no contracheque atual (julho/2022) , observa-se que os anuênios estão sendo pagos no percentual de 6%, considerando-se apenas o período exercido no órgão (15/2/1993 a 8/3/1999) . Desta forma, entende-se que os anuênios estão corretos.
10.2.3. Houve o registro de pelo menos uma rubrica com 'Denominação para análise pelo TCU = Vantagem de caráter pessoal (149 - VPNI ASS. SECRET. FC05 INATIVO (Vantagem de caráter pessoal - Incorporação de quintos/décimos de função) - R$ 1.314,18) .
a. Justificativa do Gestor de Pessoal: Não há. Verificação efetuada no âmbito do TCU.
b. Análise do Controle Interno:  Não há. Verificação efetuada no âmbito do TCU.
c. Análise da Equipe Técnica: Ilegal
É ilegal a incorporação de quintos/décimos com base na remuneração da função comissionada diferente da efetivamente exercida é época, [conforme já fundamentado no ato anterior].
 (...) 
Nesse caso, o Gestor de Pessoal efetivou a incorporação de 4/10 da FC-5 em vez da FC-4 que foi aquela efetivamente exerceu à época, o que não está de acordo com o caput do art. 3º da Lei 8.911/1994.
Esclarecemos que a posterior alteração/transformação da função exercida pelo servidor (a) não tem o condão de modificar o valor da função já incorporada, tendo em vista a natureza jurídica da vantagem, que tem por objetivo conferir estabilidade financeira aos ocupantes de cargos em comissão e funções comissionadas, e a inexistência de amparo legal nesse sentido.
Vale esclarecer que a decisões deste Tribunal citadas pelo Gestor de Pessoal não refletem o entendimento atual desta Corte de Contas, conforme detalhado no anexo desta instrução.
10.3. O quadro resumo de ocorrências e, quando for o caso, o detalhamento da norma legal e da jurisprudência para as inconsistências acima elencadas encontra-se no anexo II dessa instrução. 
10.4. Encaminhamento do ato: 
10.4.1. Considerar ILEGAL e recusar registro do ato de Aposentadoria 10921/2019 - Alteração de ANA CELESTE LIMA DE CASTRO do quadro de pessoal do órgão/entidade Tribunal Regional do Trabalho da 23ª Região/MT, com base nos arts. 71, inciso III, da Constituição Federal, 1º, inciso V, e 39, inciso II, da Lei 8.443/1992 e 260, § 1º, do Regimento Interno. 
10.4.2. Com fulcro no art. 262, caput, do Regimento Interno deste Tribunal, determinar ao órgão/entidade Tribunal Regional do Trabalho da 23ª Região/MT que: 
a. emita novo ato, livre da irregularidade ora apontada, em substituição ao ato de Aposentadoria de ANA CELESTE LIMA DE CASTRO, submetendo-o à nova apreciação por este Tribunal, na forma do artigo 260, caput, também do Regimento.
b. dispense a devolução dos valores indevidamente recebidos de boa-fé até a data da ciência do órgão/entidade Tribunal Regional do Trabalho da 23ª Região/MT, do acórdão que vier a ser proferido, com base no Enunciado 106 da Súmula da Jurisprudência do TCU.
c. no prazo de trinta dias, contados da ciência da decisão, envie a este Tribunal documentos comprobatórios de que o (a) interessado (a) cujo ato foi impugnado está ciente do julgamento deste Tribunal.
d. dê ciência, no prazo de quinze dias, contados da notificação, do inteiro teor desta deliberação (a) o interessado (a) , alertando-o (a) de que o efeito suspensivo proveniente da interposição de eventuais recursos junto ao TCU não o (a) exime da devolução dos valores percebidos indevidamente, caso o recurso não seja provido.
e. promova a exclusão, no prazo 15 (quinze) dias, contados a partir da ciência desta deliberação, sujeitando-se a autoridade administrativa omissa à responsabilidade solidária, da rubrica apontada em face de manifesta ilegalidade, uma vez que o seu pagamento não encontra respaldo na jurisprudência deste Tribunal.
11. Ato: 11053/2019 - Alteração - Interessado (a) : ANA CELESTE LIMA DE CASTRO - CPF: XXX.795.261-XX
11.1. Parecer do Controle Interno: considerar o ato Legal.
11.2. Constatações e análises: 
11.2.1. Pagamento concomitante de vantagem pessoal (Incorporação de opção de função ou Art. 193, Lei nº 8.112/90) e vantagem pessoal do art. 192 da Lei nº 8.112/90.
a. Justificativa do Gestor de Pessoal: REVISÃO DE APOSENTADORIA CONFORME ATO TRT/DG/GP 041/2003. EM ANEXO. Gestor anexou os seguintes documentos: ATO TRT/SGP/GP 041/2003-Documento oficial.
b. Análise do Controle Interno: Justificativa do gestor esclarece pendência
c. Análise da Equipe Técnica: Legal
É ilegal o pagamento concomitante da vantagem do art. 192 e 193 da Lei 8.112/1990, consoante estabelece o art. 193, § 2º, da Lei 8.112/1990.
A despeito dessa ilegalidade, a situação da vantagem do art. 192 da Lei 8.112/1990 está resolvida, em face da determinação da exclusão da vantagem de opção (art. 193 da Lei 8.112/1990.
Assim, será proposta a legalidade do pagamento da vantagem do art. 192 dessa lei.
11.2.2. Houve o registro de pelo menos uma rubrica com 'Denominação para análise pelo TCU = Vantagem de caráter pessoal (149 - VPNI ASS. SECRET. FC05 INATIVO (Vantagem de caráter pessoal - Incorporação de quintos/décimos de função) - R$ 1.373,77) .
a. Justificativa do Gestor de Pessoal: Não há. Verificação efetuada no âmbito do TCU.
b. Análise do Controle Interno:  Não há. Verificação efetuada no âmbito do TCU.
c. Análise da Equipe Técnica: Ilegal
É ilegal a incorporação de quintos/décimos com base na remuneração da função comissionada diferente da efetivamente exercida é época, [conforme fundamentação dos atos anteriores]
 (...) Nesse caso, o Gestor de Pessoal efetivou a incorporação de 4/10 da FC-5 em vez da FC-4 que foi aquela efetivamente exerceu à época, o que não está de acordo com o caput do art. 3º da Lei 8.911/1994.
Esclarecemos que a posterior alteração/transformação da função exercida pelo servidor (a) não tem o condão de modificar o valor da função já incorporada, tendo em vista a natureza jurídica da vantagem, que tem por objetivo conferir estabilidade financeira aos ocupantes de cargos em comissão e funções comissionadas, e a inexistência de amparo legal nesse sentido.
Vale esclarecer que a decisões deste Tribunal citadas pelo Gestor de Pessoal não refletem o entendimento atual desta Corte de Contas, conforme detalhado no anexo desta instrução.
11.2.3. No tempo calculado para fins de anuênio foram computados períodos não contínuos. Serviço público civil (Adm. Direta e Indireta) em cargo diferente ao da aposentadoria de 01/12/1960 a 30/11/1965 e Tempo no cargo em que se deu a aposentadoria de 15/02/1993 a 14/02/1996.
a. Justificativa do Gestor de Pessoal: Não há. Verificação efetuada no âmbito do TCU.
b. Análise do Controle Interno:  Não há. Verificação efetuada no âmbito do TCU.
c. Análise da Equipe Técnica: Legal
No ato consta que o tempo de serviço exercido no Instituto Nacional de Previdência Social no período de 1/12/1960 a 30/11/1965 foi computado para fins de anuênios. A jurisprudência deste Tribunal, a exemplo do Acórdão 4322/2015-TCU-Primeira Câmara de relatoria do Ministro Bruno Dantas, são no sentido de que os requisitos para a percepção de adicional de tempo de serviço, são: a) o cumprimento do tempo de serviço público pleiteado durante a vigência da legislação que gerou essa vantagem; e b) o não rompimento do vínculo jurídico do servidor com a Administração.
Em que pese a informação de que o tempo do INSS foi computado para fins de anuênios, na ficha financeira do ato e no contracheque atual (julho/2022) , observa-se que os anuênios estão sendo pagos no percentual de 6%, considerando-se apenas o período exercido no órgão (15/2/1993 a 8/3/1999) . Desta forma, entende-se que os anuênios estão corretos.
11.2.4. Houve o registro de pelo menos uma rubrica com 'Denominação para análise pelo TCU = Vantagem de caráter pessoal (81 - FC OPCAO CARGO EFETIVO INATIVO (Vantagem de caráter pessoal - Incorporação de opção de função) - R$ 775,99) .
a. Justificativa do Gestor de Pessoal: Não há. Verificação efetuada no âmbito do TCU.
b. Análise do Controle Interno:  Não há. Verificação efetuada no âmbito do TCU.
c. Análise da Equipe Técnica: Ilegal
No âmbito do Acórdão 2988/2018-TCU-Plenário (Ministra-Relatora Ana Arraes) este Tribunal deixou assente de que os servidores que tenham satisfeito os pressupostos temporais no art. 193 da Lei 8.112/1990 e os requisitos para aposentadoria até 18/1/1995, podem acrescer aos proventos de inatividade, deferidos com base na remuneração do cargo efetivo, o valor da função de confiança ou a vantagem dos quintos/décimos/VPNI, de forma não cumulativa, em razão da vedação contida no § 2º do próprio art. 193 da Lei 8.112/1990.
No caso concreto, além de estar cumulativa com a vantagem de quintos, não houve o implemento dos requisitos do art. 193 da Lei 8.112/1990 até 18/1/1995 (cinco anos consecutivos ou dez anos interpolados no exercício de função) , razão pela qual é indevida a vantagem de opção.
11.3. O quadro resumo de ocorrências e, quando for o caso, o detalhamento da norma legal e da jurisprudência para as inconsistências acima elencadas encontra-se no anexo II dessa instrução. 
11.4. Encaminhamento do ato: 
11.4.1. Considerar ILEGAL e recusar registro do ato de Aposentadoria 11053/2019 - Alteração de ANA CELESTE LIMA DE CASTRO do quadro de pessoal do órgão/entidade Tribunal Regional do Trabalho da 23ª Região/MT, com base nos arts. 71, inciso III, da Constituição Federal, 1º, inciso V, e 39, inciso II, da Lei 8.443/1992 e 260, § 1º, do Regimento Interno. 
11.4.2. Com fulcro no art. 262, caput, do Regimento Interno deste Tribunal, determinar ao órgão/entidade Tribunal Regional do Trabalho da 23ª Região/MT que: 
a. emita novo ato, livre da irregularidade ora apontada, em substituição ao ato de Aposentadoria de ANA CELESTE LIMA DE CASTRO, submetendo-o à nova apreciação por este Tribunal, na forma do artigo 260, caput, também do Regimento.
b. dispense a devolução dos valores indevidamente recebidos de boa-fé até a data da ciência do órgão/entidade Tribunal Regional do Trabalho da 23ª Região/MT, do acórdão que vier a ser proferido, com base no Enunciado 106 da Súmula da Jurisprudência do TCU.
c. no prazo de trinta dias, contados da ciência da decisão, envie a este Tribunal documentos comprobatórios de que o (a) interessado (a) cujo ato foi impugnado está ciente do julgamento deste Tribunal.
d. dê ciência, no prazo de quinze dias, contados da notificação, do inteiro teor desta deliberação (a) o interessado (a) , alertando-o (a) de que o efeito suspensivo proveniente da interposição de eventuais recursos junto ao TCU não o (a) exime da devolução dos valores percebidos indevidamente, caso o recurso não seja provido.
e. promova a exclusão, no prazo 15 (quinze) dias, contados a partir da ciência desta deliberação, sujeitando-se a autoridade administrativa omissa à responsabilidade solidária, da rubrica apontada em face de manifesta ilegalidade, uma vez que o seu pagamento não encontra respaldo na jurisprudência deste Tribunal.
CONCLUSÃO
12. A abrangência e a profundidade das verificações levadas a efeito fundamentam convicção de que os atos 9955/2019, 10921/2019 e 11053/2019 podem ser apreciados pela ilegalidade, em razão das irregularidades apontadas no item Exame das Constatações desta instrução, que representam afronta à legislação e à jurisprudência de referência
PROPOSTA DE ENCAMINHAMENTO
13. Ante o exposto, com fundamento no art. 71, inciso III, da Constituição Federal, no art. 1º, inciso V, e art. 39, incisos I e II, da Lei 8.443/1992, no art. 260 do Regimento Interno do Tribunal de Contas da União, propõe-se: 
13.1. Considerar ILEGAIS e recusar registro dos atos de Aposentadoria 9955/2019, e de Alteração 10921/2019 e 11053/2019 de ANA CELESTE LIMA DE CASTRO, do quadro de pessoal do órgão/entidade Tribunal Regional do Trabalho da 23ª Região/MT, com base nos arts. 71, inciso III, da Constituição Federal, 1º, inciso V, e 39, inciso II, da Lei 8.443/1992 e 260, § 1º, do Regimento Interno.
13.2. Com fulcro no art. 262, caput, do Regimento Interno deste Tribunal, determinar ao órgão/entidade Tribunal Regional do Trabalho da 23ª Região/MT que: 
13.2.1. dispense a devolução dos valores indevidamente recebidos de boa-fé até a data da ciência do órgão/entidade Tribunal Regional do Trabalho da 23ª Região/MT, do acórdão que vier a ser proferido, com base no Enunciado 106 da Súmula da Jurisprudência do TCU.
13.2.2. emita novos atos, livres das irregularidades ora apontadas, em substituição aos atos de Aposentadoria de ANA CELESTE LIMA DE CASTRO, submetendo-os à nova apreciação por este Tribunal, na forma do artigo 260, caput, também do Regimento.
13.2.3. no prazo de trinta dias, contados da ciência da decisão, envie a este Tribunal documentos comprobatórios de que os interessados cujos atos foram impugnados estão cientes do julgamento deste Tribunal.
13.2.4. dê ciência, no prazo de quinze dias, contados da notificação, do inteiro teor desta deliberação aos interessados, alertando-os de que o efeito suspensivo proveniente da interposição de eventuais recursos junto ao TCU não os exime da devolução dos valores percebidos indevidamente, caso o recurso não seja provido.
13.2.5. promova a exclusão, no prazo 15 (quinze) dias, contados a partir da ciência desta deliberação, sujeitando-se a autoridade administrativa omissa à responsabilidade solidária, das rubricas apontadas em face de manifesta ilegalidade, uma vez que o seu pagamento não encontra respaldo na jurisprudência deste Tribunal."
	É o relatório.

não há.

Procurador Rodrigo Medeiros de Lima.

PESSOAL. APOSENTADORIA. PAGAMENTO DE QUINTOS POR FUNÇÃO DIVERSA DA EFETIVAMENTE EXERCIDA. ACUMULAÇÃO INDEVIDADE DE QUINTOS E OPÇÃO. ILEGALIDADE E NEGATIVA DE REGISTRO DO ATO. DETERMINAÇÕES.

APOSENTADORIA (APOS)

Unidade de Auditoria Especializada em Pessoal (AudPessoal).

Examinam-se neste processo 3 (três) atos de alteração de aposentadoria de Ana Celeste Lima de Castro, ex-servidora do Tribunal Regional do Trabalho da 23ª Região/MT.
2.	A então Secretaria de Fiscalização de Integridade de Atos e Pagamentos de Pessoal e de Benefícios Sociais (Sefip) concluiu, com o aval do Ministério Público junto ao TCU (MPTCU) , pela ilegalidade do ato, em razão das seguintes irregularidades:
2.1. Ato: 9955/2019 - Alteração: incorporação, no valor de R$ 1.373,77, de quintos/décimos com base na remuneração da função comissionada diferente da efetivamente exercida é época; e pagamento de vantagem opção de função, no valor de R$ 1.021,42, de forma cumulativa com os quintos; 
2.2. Ato: 10921/2019 - Alteração: incorporação, no valor de R$ R$ 1.314,18, de quintos/décimos com base na remuneração da função comissionada diferente da efetivamente exercida é época; e pagamento de vantagem opção de função, no valor de R$ 742,32, de forma cumulativa com os quintos;
2.3. Ato: 11053/2019 - Alteração: incorporação, no valor de R$ 1.373,77, de quintos/décimos com base na remuneração da função comissionada diferente da efetivamente exercida é época; e pagamento de vantagem opção de função, no valor de R$ 775,99, de forma cumulativa com os quintos.
3.	Manifesto, desde já, minha anuência aos pareceres uniformes exarados nos autos e adoto os fundamentos utilizados como razões de decidir.
4.	Com relação à ilegal incorporação de quintos/décimos com base na remuneração da função comissionada diferente da efetivamente exercida à época, acompanho, sem necessidade de comentários adicionais, as seguintes conclusões do anexo II da instrução da unidade técnica:
	"No âmbito do Acórdão 4783/2014-TCU-Primeira Câmara (Ministro-Relator Benjamin Zymler) , este Tribunal deixou assente que a incorporação de quintos/décimos deve se dar com base na remuneração da função comissionada exercida. Nesse sentido também foram os Acórdãos 2.535/2017 e 3.591/2017, ambos da 2ª Câmara, de relatoria do Ministro Aroldo Cedraz; Acórdão 2526/2018-TCU-Segunda Câmara, de relatoria do Ministro José Múcio Monteiro; e Acórdão 5944/2021-TCU-Segunda Câmara, de relatoria do Ministro Raimundo Carreiro.
	Visando melhor compreensão da decisão deste Tribunal no Acórdão 4783/2014-TCU-Primeira Câmara, transcrevo abaixo alguns trechos do voto do Ministro-Relator:
'7. A Lei 8.911, de 11 de julho de 1994, estabeleceu no caput do seu art. 3º que:
'Art. 3º. Para efeito do disposto no § 2º do art. 62 da Lei nº 8.112, de 11 de dezembro de 1990, o servidor investido em função de direção, chefia e assessoramento, ou cargo em comissão, previsto nesta Lei, incorporará à sua remuneração a importância equivalente à fração de um quinto da gratificação do cargo ou função para o qual foi designado ou nomeado, a cada doze meses de efetivo exercício, até o limite de cinco quintos.'
	8. Nada obstante a clareza do referido dispositivo legal, foi ele objeto de questionamento perante o Superior Tribunal de Justiça, que pacificou entendimento no sentido de que 'a incorporação de quintos deve se dar com base na remuneração dos cargos em comissão ou funções comissionadas efetivamente exercidos pelo servidor público, tendo em vista o disposto no art. 3º, caput, da Lei nº 8.911/94' (cf. AgRg no REsp 127243/DF, Relator Ministro Humberto Martins, in DJe 13/4/2011 - nossos os grifos) .
	9. Veja-se, ainda, o entendimento do Supremo Tribunal Federal acerca da aquisição dos quintos:
'O efetivo exercício é uma categoria constitutiva do direito à aquisição dos quintos. O princípio da proporcionalidade não pode agir na própria constituição de um direito 'muito menos pode ser usado como critério para o judicial review. É na esfera da moralidade política, a saber, mais especificamente, no âmbito da atuação do Poder Legislativo, que se pode transigir sobre categorias constitutivas de direitos. Noutras palavras, se fosse possível falar em núcleo essencial do direito à incorporação dos quintos, a ideia de efetivo exercício certamente estaria nele inserida.' (cf. MS 23.978/DF, Relator Ministro Joaquim Barbosa, in DJ 20/4/2007 nossos os grifos) .
	10. Posto isso, não assiste razão à recorrente no que diz respeito aos quintos incorporados pelo servidor Saturnino Tomaz da Silva equivalentes a 10/10 de FC-05, uma vez que no mencionado período aquisitivo de 01/07/1994 a 30/05/2000, de acordo com as informações prestadas pela própria Câmara dos Deputados, o servidor exerceu, efetivamente, a função FC-04 de Encarregado do Setor de Contabilidade e Execução.
	11. Ressalte-se, nesse particular, que a posterior alteração da função exercida pelo servidor não tem o condão de modificar o valor da função já incorporada, tendo em vista a natureza jurídica da vantagem, que tem por objetivo conferir estabilidade financeira aos ocupantes de cargos em comissão e funções comissionadas, e a inexistência de amparo legal nesse sentido'
      	Consoante fundamentos expostos pelo Ministro-Relator do Acórdão 4783/2014-TCU-Primeira Câmara, entende-se que não há dúvidas de que o art. 3º da Lei 8.911/1994 veda a incorporação de quintos/décimos de função comissionada diferente daquela que foi efetivamente exercida.
     	Nada obstante a clareza do referido dispositivo legal, foi ele objeto de questionamento perante o Superior Tribunal de Justiça, que pacificou entendimento no sentido de que 'a incorporação de quintos deve se dar com base na remuneração dos cargos em comissão ou funções comissionadas efetivamente exercidos pelo servidor público, tendo em vista o disposto no art. 3º, caput, da Lei nº 8.911/94' (cf. AgRg no REsp 127243/DF, Relator Ministro Humberto Martins, in DJe 13/4/2011) .
      	Assim, a posterior alteração/transformação da função exercida pelo servidor (a) não tem o condão de modificar o valor da função já incorporada, tendo em vista a natureza jurídica da vantagem, que tem por objetivo conferir estabilidade financeira aos ocupantes de cargos em comissão e funções comissionadas, e a inexistência de amparo legal nesse sentido."
5.	Pelo que restou esclarecido no trecho que reproduzi, a incorporação de 4/10 da FC-5 em vez da FC-4, que foi a função efetivamente exercida à época, contraria o caput do art. 3º da Lei 8.911/1994 e a jurisprudência dos tribunais superiores. Nesse sentido, esclareço que as decisões deste Tribunal citadas pelo órgão de origem não refletem o entendimento atual, conforme detalhado acima.
6.	No que diz respeito ao pagamento ilegal da parcela opção, de forma cumulativa com os quintos, destaco que há inúmeros precedentes desta Corte considerando ilegal o pagamento da "opção" de que trata o art. 2º da Lei 8.911/1994 cumulativamente com a vantagem de quintos/décimos (Acórdãos 2.988/2018, de relatoria da Ministra Ana Arraes, 1.599/2019, de relatoria do Ministro Benjamin Zymler, ambos do Plenário; 9.453/2020, relator Ministro Augusto Sherman e 8.731/2020, relator Ministro Benjamin Zymler, ambos da Primeira Câmara) . Por sinal, o enunciado de jurisprudência, que acompanha o Acórdão 1175/2022-TCU-Primeira Câmara, de relatoria do ministro Walton Alencar Rodrigues, assim dispõe: 
	"Os servidores que tenham satisfeito os pressupostos temporais estabelecidos no art. 193 da Lei 8.112/1990 e os requisitos para aposentadoria até o advento da EC 20/1998 podem acrescer aos seus proventos de inatividade o pagamento parcial da remuneração do cargo em comissão ("opção") , de forma não cumulativa com a vantagem dos quintos/décimos/VPNI, em razão da vedação contida no art. 193, § 2¿, da Lei 8.112/1990."  (grifos acrescidos) 
7.	Além da vedação legal e dos precedentes jurisprudenciais, é de se ressaltar que a concessão de ambas as vantagens cumulativamente, como ocorreu nos três atos sob análise, constituem verdadeiro bis in idem, criando situação na qual se remunera duplamente o servidor sob o mesmo fundamento, qual seja, o benefício proveniente do exercício de função comissionada.
8.	Considerando, portanto, as duas ilegalidades, que maculam os três atos de alteração de aposentadoria, reitero minha adesão aos pareceres da unidade técnica e do Parquet de Contas para propor seu julgamento pela ilegalidade, negando-lhes registro.
9.	Merece ser mencionado, por fim, que a unidade técnica avaliou a ocorrência de possível ilegalidade pela utilização do tempo de serviço exercido no INSS para fins de anuênios. Não obstante, observou na ficha financeira do ato e no contracheque de julho/2022, que os anuênios estão sendo pagos no percentual correto de 6%, de forma regular, portanto, por ser referirem, unicamente, ao período de 15/2/1993 a 8/3/1999.
	Ante o exposto, VOTO por que o Tribunal adote a minuta de acórdão que submeto à consideração deste Colegiado.
TCU, Sala das Sessões, em 28 de março de 2023.
Ministro JOÃO AUGUSTO RIBEIRO NARDES
Relator